---
title: "Bioestadística práctica en Ciencias de la salud"
author: "Rafa García Carretero"
date: "2024-06-08"
output: html_document
---

```{r setup, include=FALSE}
knitr::opts_chunk$set(echo = TRUE)
```

## Introducción

Cargamos las librerías que vamos a usar más adelante

```{r, warning = FALSE, message = FALSE}
library(dplyr) #Para el tidyverso
library(gtsummary) #para las tablas tipo ggplot
library(Hmisc) #para añadir "labels" o etiquetas a las variables
library(tableone) #para crear tablas en modo de texto
# librerías para el 
# análisis de supervivencia:
library(survival)
library(ggsurvfit)
library(survminer)
```

Establecemos el directorio de trabajo y cargamos los datos en formato CSV. 

```{r}
#setwd("~/Documentos/Curso_Estadística_Mostoles/Clase_2")
setwd("~/Python_Projects/Curso_Bioestadistica")
pacientes <- read.table("estudio301.csv", header=TRUE, sep="&")
```

Como los datos están importados desde un CSV y no desde un archivo XLSX, hay que realizar ciertas modificaciones: establecer las clases de las variables, establecer las etiquetas, etc.

```{r}
pacientes$tratamiento <- as.factor(pacientes$tratamiento)
pacientes$DiseaseLo <- as.factor(pacientes$DiseaseLo)
pacientes$muerto <- as.factor(pacientes$muerto)
pacientes$recaida <- as.factor(pacientes$recaida)
label(pacientes$EDAD) <- "Edad"
label(pacientes$DiseaseLo) <- "Localización de la enfermedad"
label(pacientes$BPI) <- "Escala de dolor BPI"
label(pacientes$C_ECOG) <- "Escala ECOG basal"
label(pacientes$TRATprevio) <- "N. de tratamiento previos"
label(pacientes$Visceral) <- "Enf. viceral"
label(pacientes$race) <- "Raza"
label(pacientes$muerto) <- "Muertes"
label(pacientes$recaida) <- "Recaída"
levels(pacientes$DiseaseLo)=c("Hueso","Node","Hígado")
levels(pacientes$tratamiento)=c("Placebo","Abiraterona")
levels(pacientes$muerto)=c("Vivo","Fallecido")
levels(pacientes$recaida)=c("No recaída","Recaída")
```

## Creación de la tabla 1 con __tableone__

### Tabla 1 (primer intento)

Este primer intento usa todas las variables. Es la manera más sencilla porque sólo hay que hacer una llamada al _dataframe_. 

```{r}
tab1 <- CreateTableOne(data = pacientes)
print(tab1, varLabels = TRUE) 
```

### Tabla 1 (segundo intento)

En el segundo intento lo que se hace es elegir las variables que vamos a utilizar, y la __estratificamos__ los datos en dos cohortes según el tipo de tratamiento.
```{r}

## Get variables names
#dput(names(pacientes))

myVars <- c("EDAD", "DiseaseLo", "C_ECOG", "BPI", 
            "TRATprevio", "Visceral", "race", "recaida" ,"muerto")
## Vector of categorical variables that need transformation
catVars <- c("DiseaseLo", "C_ECOG", "TRATprevio", "race", 
             "tratamiento", "muerto")
## Create a TableOne object
tab2 <- CreateTableOne(vars = myVars, 
                       data = pacientes, 
                       factorVars = catVars,
                       strata = "tratamiento")
                       
print(tab2, varLabels = TRUE) 
```

### Tabla 1 (tercer intento)

El tercer intento es usar la librería __gtsummary__. El resultado es muy visual, pero una vez más, se usan todas las variables, y sin procesar.

```{r}
pacientes %>% tbl_summary()
```
### Tabla 1 (cuarto intento)

Este intento es el __ganador__. Elegimos las variables y controlamos ciertos aspectos estéticos de la tabla. La salida queda muy bien en el HTML generado porque se integra perfectamente con la estética del documento (la salida en texto de __tableone__ también se puede sacar a un archivo texto y luego importarlo desde un documento de Word).

```{r}
pacientes %>%
  select(tratamiento, EDAD, DiseaseLo, BPI, C_ECOG, 
         TRATprevio, Visceral, race,muerto,recaida) %>%
  
  tbl_summary(by = tratamiento,
              value = list(muerto ~ "Fallecido",
                           recaida ~ "Recaída"),
              label = list(EDAD ~ "Edad",
                           DiseaseLo ~ "Localización de la enfermedad",
                           BPI ~ "Escala de dolor BPI",
                           C_ECOG ~ "Escala ECOG basal", 
                           TRATprevio ~ "N. de tratamiento previos", 
                           Visceral ~ "Enf. viceral", 
                           race ~ "Raza"),
              missing = "no",
              missing_text = NULL,
              percent="row") %>%
  add_p(pvalue_fun = ~ style_pvalue(.x, digits = 2)) %>%
  add_overall() %>%
  modify_footnote(
    all_stat_cols() ~ "Medidas expresadas en Mediana (RIQ) o Frecuencia (%)"
  ) %>%
  #add_n() %>%
  modify_caption("**Tabla 1. Características de la cohorte**") %>%
  modify_header(label ~ "**Variable**") %>%
  modify_spanning_header(c("stat_1", "stat_2") ~ "**Tipo de Tratamiento**") %>%
  bold_labels() %>%
  italicize_levels() %>%
  bold_p(t = 0.05)
```
## Análisis de supervivencia

### Curva de Kaplan-Meier global (I)

Con el primer estimador calculamos la __supervivencia global__ de toda la cohorte en función del _tratamiento_. Usamos sólo el _tiempo_ y la _mortalidad_.

```{r}
#las variables "muerto" y "recaida" tienen que volver a ser
# números, porque si no, el análisis de supervivencia no sale
pacientes$muerto <- as.numeric(pacientes$muerto)
pacientes$recaida <- as.numeric(pacientes$recaida)
```


```{r}
#km_fit <- survfit(Surv(time_Global, muerto) ~ 1, data=pacientes)
km_fit <- survfit(Surv(time_Global, muerto) ~ tratamiento, data=pacientes)

curva_1 <- ggsurvplot(km_fit, 
                      data = pacientes, 
                      risk.table = TRUE, 
                      conf.int = TRUE,
                      pval=TRUE,
                      surv.median.line = "hv", # Specify median survival
                      ggtheme = theme_bw(),
                      legend = c("bottom"),
                      title = "Curva de Kaplan-Meier - Supervivencia global \n (Abiraterona vs Placebo)",
                      xlab = "Tiempo (meses)",
                      ylab = "Supervivencia (probabilidad)",
                      risk.table.title="Pacientes en riesgo",
                      censor = FALSE
)
curva_1$plot + 
  theme_bw() +
  scale_linetype_manual(values = c("solid","dashed", "solid", "dotted", "dotdash")) +
  scale_colour_manual(values = c("steelblue","red","red","red")) +
  labs(title = "Curva de Kaplan-Meier",
       subtitle="Supervivencia libre de enfermedad (Abiraterona vs Placebo)")+  
  theme(plot.title = element_text(hjust = 0.5)) +
  theme(legend.position="bottom") +
  theme(legend.title = element_blank()) +
  theme(panel.background = element_rect(colour = "black"),
        axis.text=element_text(size=8),  #tamaño de las fechas
        axis.title.x = element_text(vjust=-0.2),
        axis.title.y = element_text(vjust=+0.6),
        axis.title=element_text(size=10,face="bold"), #tamaño de los títulos de los ejes
        plot.title = element_text(size = 11, hjust = 0.5, face = "bold"),
        plot.subtitle = element_text(size = 9, hjust = 0.5, color = "grey40"),
        plot.caption = element_text(size = 7.5, color = "grey40"))
```

### Curva de Kaplan-Meier global (II)

Ahora calculamos el estimador de K-M en función del _tratamiento_ para estimar el __tiempo libre de enfermedad__.

```{r}
km_fit <- survfit(Surv(time_f, recaida) ~ tratamiento, data=pacientes)

curva_2 <- ggsurvplot(km_fit, 
                      data = pacientes, 
                      risk.table = TRUE, 
                      conf.int = TRUE,
                      pval=TRUE,
                      surv.median.line = "hv", # Specify median survival
                      ggtheme = theme_bw(),
                      legend = c("bottom"),
                      xlab = "Tiempo (meses)",
                      ylab = "Supervivencia (probabilidad)",
                      risk.table.title="Pacientes en riesgo",
                      censor = FALSE
                      )
curva_2$plot + 
  theme_bw() +
  scale_linetype_manual(values = c("solid","dashed", "solid", "dotted", "dotdash")) +
  scale_colour_manual(values = c("#2E9FDF","#E7B800","steelblue","red","red","red")) +
  labs(title = "Curva de Kaplan-Meier",
       subtitle="Supervivencia global (Abiraterona vs Placebo)")+  
  theme(plot.title = element_text(hjust = 0.5)) +
  theme(legend.position="bottom") +
  theme(legend.title = element_blank()) +
  theme(panel.background = element_rect(colour = "black"),
        axis.text=element_text(size=8),  #tamaño de las fechas
        axis.title.x = element_text(vjust=-0.2),
        axis.title.y = element_text(vjust=+0.6),
        axis.title=element_text(size=10,face="bold"), #tamaño de los títulos de los ejes
        plot.title = element_text(size = 11, hjust = 0.5, face = "bold"),
        plot.subtitle = element_text(size = 9, hjust = 0.5, color = "grey40"),
        plot.caption = element_text(size = 7.5, color = "grey40"))
```

## Regresión de Cox (sin ajustar)

Vuelvo a utilizar la librería _gtsummary_ para mostrar los resultados en una tabla. Esta librería permite unir dos modelos de regresión, en este caso, el de la __mortalidad__ y el de __recaída__.

La variable _Placebo_ es el valor de referencia.

```{r}
#https://www.danieldsjoberg.com/gtsummary/
cox.clasico.1 <- coxph(Surv(time_Global, muerto)~ tratamiento, 
                     data = pacientes,na.action=na.exclude) #MORTALIDAD
cox.clasico.2 <- coxph(Surv(time_f, recaida)~ tratamiento, 
                       data = pacientes,na.action=na.exclude) #RECAIDA

t1 <- tbl_regression(cox.clasico.1, exponentiate = TRUE) %>%
  add_n()

t2 <- tbl_regression(cox.clasico.2, exponentiate = TRUE) %>%
  add_n()

# merge tables
tbl_merge_ex1 <-
  tbl_merge(
    tbls = list(t1, t2),
    tab_spanner = c("**Supervivencia global**", "**Tiempo libre de enfermedad**")
  ) %>%
  modify_caption("**Tabla 2. Hazard Ratios**") %>%
  modify_header(label = "**Variable**") %>% # update the column header
  bold_labels() %>%
  italicize_levels()
tbl_merge_ex1
```

## Regresión de Cox (estimadores ajustados)

```{r}
cox.clasico.3 <- coxph(Surv(time_Global, muerto)~ tratamiento + C_ECOG + BPI, 
                       data = pacientes,na.action=na.exclude)

t3 <- tbl_regression(cox.clasico.3, exponentiate = TRUE) %>%
  add_n() %>%
  modify_caption("**Tabla 3. Hazard Ratios Ajustados**") %>%
  modify_header(label = "**Variable**") %>% # update the column header
  bold_labels() %>%
  italicize_levels()
t3
```

## Supervivencia

```{r}
#######################################
#                                     #
# PROBABILIDAD DE SUPERVIVENCIA       #
#                                     #
#######################################
#
pacientes$trt.libre <- pacientes$tratamiento
pacientes$trt.global <- pacientes$tratamiento
label(pacientes$trt.libre) <- "Libre de enfermedad"
label(pacientes$trt.global) <- "Global"

tbl_survfit_ex1 <- 
  list(
    survfit(Surv(time_Global, muerto) ~ trt.global, pacientes),
    survfit(Surv(time_f, recaida) ~ trt.libre, pacientes)
  ) %>%
  tbl_survfit(
  times = c(6, 12),
  label_header = "**Mes {time}**"
) %>% 
  #add_p() %>%
  bold_labels() %>%
  modify_header(label ~ "**Supervivencia**") %>%
  italicize_levels()
tbl_survfit_ex1

```

## Regresión logística y tabla con las muertes separada por tratamientos

```{r}
#######################################
#                                     #
# REGRESION LOGISTICA                 #
#                                     #
#######################################
#
# 0 – Vivo
# 1 - Muerto
# Hay que volver a pasar la variable "muerto" a numérico para
# que se pueda usar en la regresión logística.
pacientes$muerto[pacientes$muerto==1] <- 0
pacientes$muerto[pacientes$muerto==2] <- 1

# build logistic regression model
model1 <- glm(muerto ~ tratamiento, pacientes, family = binomial)
tbl_regression(model1, exponentiate = TRUE)

table(pacientes$muerto, pacientes$tratamiento)
```

